臺灣臺中地方法院民事判決　九十二年度訴字第九九八號
　　原　　　告　　泛亞商業銀行股份有限公司
　　法定代理人　　劉維琪
　　訴訟代理人　　吳光陸　律師
　　被　　　告　　尹升工程股份有限公司
　　　　　　　　　　　　　　　.
　　法定代理人　　林炳吉　　　.
　　訴訟代理人　　熊梓檳　律師
　　複　代理人　　楊國煜　律師
右當事人間分配表異議之訴事件，經本院於民國九十三年一月八日言詞辯論終結，判
決如左：
    主      文
原告之訴駁回。
訴訟費用由原告負擔。
    事      實
甲、原告方面：
  一、聲明：鈞院九十民執七字第八六一五號強制執行事件，於九十年二月三日所製
      作之分配表，就表一次序四被告所列入分配之法定抵押權債權原本肆仟肆佰肆
      拾萬零伍仟伍佰柒拾肆元應予剔除。
  二、陳述：被告前以其與訴外人傑名建設股份有限公司（下稱傑名公司）間存在有
      承攬關係為由，而就鈞院九十年民執七字第八六五一號強制執行事件執行債務
      人鍾泰山所有坐落臺中市○○路○段四八二號案名「天之驕子」大樓第十七樓
      之建物（建號臺中市○○區○○段二八一七號，下稱系爭建物）拍賣所得價金
      ，主張其對系爭建物有法定抵押權而具狀參與分配，並由鈞院將之列入分配表
      表一次序四中優先受償，原告否認其承攬債權及法定抵押權存在，爰提起本訴
      ，並分述如下：
      （一）被告與傑名公司間就系爭建物並無承攬之法律關係：
            按修正前民法第五百一十三條法定抵押權規定，係指承攬人就承攬關係
            所生之債權，對於其工作所附之定作人之不動產，有就其賣得價金優先
            受償之權，倘無承攬人與定作人之關係，自不能依雙方之約定而成立法
            定抵押權（最高法院六十一年台上字第一三二六號判例意旨參照）。本
            件被告抗辯其就系爭建物有法定抵押權存在，無非係以其與訴外人傑名
            公司間於鈞院八十八年重訴字第三四四號給付工程款事件中之所為之訴
            訟上和解，及其與訴外人慶豐銀行股份有限公司（下稱慶豐銀行）間鈞
            院八十九年度訴字第一八四三號判決、臺灣高等法院臺中分院八十九年
            度上字第五三八號判決、最高法院九十二年度台上字第六二二號裁定，
            其與訴外人傑名公司間之工程承攬契約書、請款單、追加工程明細單、
            傑名公司支票，其所開立之統一發票及營業人使用三聯式統一發票明細
            表等為證。惟按：
            １、受判決之既判力拘束者，必須為同一當事人，是所謂訴訟法上之一
                事不再理之原則，乃指同一事件已有確定之終局判決者而言。其所
                為同一事件，必同一當事人就同一法律關係而為同一之請求，若此
                三者有一不同，及不得謂為同一事件，自不受確定判決之拘束。鈞
                院八十八年重訴字第三四四號被告與訴外人傑名公司間之和解筆錄
                雖載有訴外人傑名公司承認被告就系爭建物所在之「天之驕子」大
                樓有法定抵押權及承攬債權存在，惟該和解筆錄之效力並不及於原
                告，原告並否認其間之承攬債權及法定抵押權存在。更何況確認之
                訴本質上不能成立訴訟上和解，該項和解實屬無效。
            ２、系爭建物所屬「天之驕子」大樓係由訴外人傑名公司起造並交由訴
                外人明記營造有限公司（下稱明記公司）承建，此有臺中市政府工
                務局之施工勘驗營造廠技師監造建築師簽證負責表、建築工程勘驗
                報告書、工程合約書、使用執造等可稽，依此等公文書之記載內容
                可知系爭建物所在之「天之驕子」大樓其承攬人為訴外人明記公司
                而非被告。再依另案所調得系爭建物所在之「天之驕子」大樓之建
                造執照卷宗，訴外人傑名公司申請建築之施工計畫書亦載明由訴外
                人明記公司承造，且自整地開始、基礎施工、結構體施工至裝修施
                工，訴外人傑名公司向臺中市政府所申報之各期勘驗，均陳明承造
                人為訴外人明記公司，甚至建築完成後申請使用執照所附之申請書
                ，亦係以訴外人明記公司為承造人，足見被告並非系爭建物所在之
                「天之驕子」大樓之承攬人。
            ３、被告所提出其與訴外人傑名公司間之工程承攬合約、支票、統一發
                票等證物，均為影本，其性質僅為私文書，原告否認其為真正。況
                依該承攬合約書第九條第一項，被告應於簽約時提出工程施工進度
                表並附於合約中，然被告提出之工程承攬合約書內均無項此工程施
                工進度表附於其上，所提出之工程承攬合約是否真正，尚非無疑。
                再依被告所提之訴外人傑名公司付款支票及被告所開立之統一發票
                ，其第一期款付款日期係八十三年七月十日，參照訴外人明記公司
                負責人林清利在另案中所為證言：「傑名公司在八十四年五、六月
                間還有付款，那是二十層樓以前之款項，有包括部分保留款以及延
                期開票的期款。」、「‧‧‧我也有要求要換營造廠商，陳近武（
                即訴外人傑名公司負責人）不肯，他說只剩二樓而已，我的人員到
                第二十二層樓結構體全部完成就撤場‧‧‧」、另參照證人即建築
                師穆椿松所證述：結構體完成均為明記公司施作，並無他人。又訴
                外人明記公司之主任技師為高溪海，依技師法施行細則第三條：「
                技師僅得在同一執業機構執行業務。」，足見系爭建物所在之「天
                之驕子」大樓自始自終均由訴外人明記公司所承攬興建，被告抗辯
                其自八十三年七月間起即接續訴外人明記公司而施作，惟至八十四
                年二月二十二日屋頂勘驗及八十四年九月使用執照核發時，均無其
                向主管機關申請承攬人之變更登記之事實，足見被告主張不實。
            ４、被告所另引用之鈞院八十九年度訴字第一八三四號判決及台灣高等
                法院臺中分院八十九年上字第五三八號判決，雖認為被告對系爭「
                天之驕子」大樓之其他區分所建物有法定抵押權存在，惟該判決對
                原告本無拘束力，且該事件之第二審判決，係以「上訴人（按：指
                訴外人慶豐銀行）於原審並未曾就被上訴人所提出與傑名公司之工
                程承攬合約書、請款單、工程款協議書、臺中地方法院八十八年度
                重訴字第三四四號和解筆錄、工程日報表、點工卡、購料及施工之
                發票、下包廠商請求給付工程款之信函之真正加以爭執，迨原審認
                其為不爭執於本院審理中始否認其真正，其情已有可議。‧‧‧然
                就傑名公司尚欠之前開工程款數額為和解，並有統一發票影本多紙
                可佐，自非虛假，足認被上訴人就上開大樓之施作，確實生有承攬
                債務。‧‧‧明記公司自八十三年八月八日道格颱風來襲後即斷續
                停工，有台灣苗栗地方法院暨檢察署聯合辦公大樓新建建築工程履
                約協議書及明記公司函，是被上訴人抗辯明記公司承攬苗栗院檢新
                建大樓工程，因財務困難無法履行，即有可能自該時即發生問題，
                而本件『天之驕子』第一次保存登記日為八十四年十月十三日明記
                公司於該時既已倒閉，豈有可能繼續施作，即非子虛。」為由而為
                判決，然查：
                (1)、依其判決理由，該案係因慶豐銀行在第一審未爭執該等證據，
                    與本件原告自始有所爭執不同。
                (2)、原告所提出之統一發票並非被告開立與訴外人傑名公司，而係
                    被告所屬下游包商開立與被告，無從證明被告與訴外人傑名公
                    司間有承攬關係存在，況統一發票亦為私文書性質，尚不足以
                    證明其間存在有何項法律關係。
                (3)、訴外人明記公司雖曾承造另件苗栗院檢辦公大樓工程，惟其承
                    造至八十四年十一月間始無力施作，而非如該判決所認之八十
                    三年七月三日及十月十三日即已倒閉，此日期係在本件「天之
                    驕子」大樓工務局查核及核發使用執照之後，足見完工者仍為
                    訴外人明記公司。
                (4)、系爭建物坐落於「天之驕子」大樓之第十七樓，完工日期為八
                    十三年十月十四日，當時仍為訴外人明記公司所施作。
                (5)、鈞院八十九年訴字第三四三一號另案亦判決被告對同棟大樓之
                    另個建物之法定抵押權不存在，被告雖提起上訴仍遭駁回上訴
                    ，故不能逕以上開對被告有力之判決即認定其對系爭建物有法
                    定抵押權及抵押債權存在。
      （二）退步言之，縱認被告與訴外人傑名公司間存在有承攬關係，惟被告所施
            作之工程項目，非屬建物之興建或重大修繕：
            按修正前民法第五百一十三條規定：「承攬之工作為建築物或其他土地
            上之工作物，或為此等工作物之重大修繕者，承攬人就承攬關係所生之
            債權，對於其工作所附之定作人之不動產，有抵押權」，所稱法定抵押
            權，係指承攬人就承攬關係所生之債權，對於其工作所附之定作人之不
            動產，有就其賣得價金優先受償之權，倘非建築物之興建或重大修繕者
            ，亦不能依雙方之約定而成立法定抵押權。經查：
            １、本件依被告與訴外人傑名公司間所簽訂之工程承攬合約書內容以觀
                ，其工程項目載明為「裝修工程」，工作範圍細分為「木作地坪封
                板（游泳池）、機車位畫線、電梯車廂防護、浴缸砌磚、保固二年
                期間內負責交屋及維護、未發包項目（石材、二次工程）」。純屬
                系爭建物所在「天之驕子」大樓之結構體完成後所為之裝潢修飾，
                僅在於增加大樓之使用價值而已。另以工程估價單之細目而言，例
                如建築工程之假設工程為臨時水電費、垃圾清運費、交屋清潔費；
                又泥作裝修工程為粉光牆壁、貼磁磚、石材；而門窗工程為安裝各
                式門窗；雜項工程為欄杆、福手、緊急爬梯、晒衣架等；再就其列
                追加工程，例如晒衣架、天花板，甚至有「代業主點工」、「景觀
                綠化工程」、「請照用假窗框」、「商場假隔間」、「假欄杆」、
                「假扶手」、「人行道請照用泥作裝修」、「請照用假設設施拆除
                及清運」，凡此均與系爭建物或所屬大樓之興建無涉，況泥作工程
                亦非屬興建或重大修繕。
            ２、被告雖抗辯因訴外人明記公司倒閉，而由其接續承攬，然其亦自承
                僅施作第二十一樓以上之結構體，系爭建物（第十七樓）之樑柱結
                構並非其所施作，參照建築法第四條：「本法所稱建築物，為定著
                於土地上或地面下具有頂蓋、樑柱或牆壁，供個人或公眾使用之構
                造物或雜項工作物。」規定，系爭建物（第十七樓）之構造係由訴
                外人明記公司施作完成，洵無疑義。雖被告主張系爭建物之隔間及
                外牆為其施作，然不僅並無證據可供證明，且縱由其為之，參酌集
                合式住宅之個別建物均屬獨立之所有權，外牆及隔間並不涉及系爭
                建物之興建，自不能認為系爭建物亦由其興建完成。
      （四）末按，法定抵押權係屬物權，物權採公示為原則，縱修法前並未明定法
            定抵押權應經登記始生效力，然為保護善意第三人，凡經定作人向政府
            機關申請之文書及經政府機關人員勘查之文件所記載之承造人，應具有
            公信力，否則一方面向政府申報以訴外人明記公司為承造人，另一方面
            又主張被告為承造人，遇有爭執，被告或可主張權利，亦可遇有事故時
            以上開公文書逃脫責任，視法律為玩物。是退步言之，縱為被告所施作
            ，其亦不值得保護，充其量應認其僅屬訴外人明記公司之下游包商，是
            系爭「天之驕子」大樓之承攬人仍應認係訴外人明記公司，而非被告。
            況被告並非營造廠，僅能委託其他營造廠承造大樓，而非自力興建，益
            證被告並非系爭「天之驕子」大樓之興建或重大修繕之承攬人。
  三、證據：提出民事執行處通知（含分配表）、聲明異議狀、參與分配狀、簽證負
      責表、建築工程勘驗保告書、工程合約、使用執照存根、臺中市政府工務局函
      及施工計畫書、勘驗報告書、申請書、臺灣臺中地方法院八十六年度重訴字第
      五一０號判決及協議書、十七樓勘驗報告書、臺灣臺中地方法院八十年訴字第
      三四三一號民事判決、登記表、臺灣高等法院臺中分院九十年上字第三四六號
      民事判決、準備程序筆錄及點工卡（均為影本）等為證。
乙、被告方面：
  一、聲明：原告之訴駁回。
  二、陳述：
      （一）被告確與訴外人傑名公司就系爭「天之驕子」大樓成立承攬關係：
            １、被告與訴外人傑名公司於八十三年三月十日訂立承攬合約，承攬訴
                外人傑名公司所興建坐落臺中市○○區○○段第一四二地號土地上
                ，地上二十二層，地下三層鋼筋混凝土造集合住宅即臺中市政府八
                四中工使自第一四九七號使用執照案名「天之驕子」大樓。詎訴外
                人傑名公司於被告依約完工後，仍欠工程款四千八百零三萬一千六
                百七十一元未付，被告乃對訴外人傑名公司起訴請求給付工程款及
                確認法定抵押權存在並於訴訟中達成和解，有鈞院八十八年度重訴
                字第三四四號和解筆錄可參；再者，另件被告與訴外人慶豐銀行間
                分配表之異議及確認法定抵押權存在事件，亦經鈞院八十九年度訴
                字第一八四三號判決被告勝訴，並經臺灣高等法院臺中分院八十九
                年度上字第五三八號判決、最高法院九十二年度台上字第六二二號
                裁定，分別駁回訴外人慶豐銀行之第二、三審上訴而告確定，被告
                引用上開事件所附證據，爰為本件之抗辯。
            ２、被告就訴外人傑名公司所興建之系爭「天之驕子」大樓，既有工程
                款四千八百零三萬一千六百七十一元之承攬債權存在，則原告對於
                所承攬之「天之驕子」大樓之建物於四千八百零三萬一千六百七十
                一元之範圍內，自有法定抵押權存在。訴外人即執行債務人鍾泰山
                所有門牌號碼臺中市○○路○段四八二號十七樓之建物，係屬「天
                之驕子」大樓之區分所有建物，被告對之自得行使法定抵押權而就
                其所賣得之價金，優先分配受償。
            ３、被告確與訴外人傑名公司於八十三年三月間簽訂工程承攬合約，有
                工程承攬合約書，請款單、追加工程明細單、訴外人傑名公司支付
                工程款與被告之支票、被告收受工程款後所開立之統一發票及營業
                人使用三聯式統一發票明細表為證，且為訴外人傑名公司於鈞院八
                十八年度重訴字第三四四號和解筆錄所是認；鈞院八十九年度訴字
                第三四三一號及臺灣高等法院臺中分院九十年度上字第三四六號民
                事判決理由中亦認定被告確為系爭大樓之承攬人。
            ４、系爭「天之驕子」大樓之建築執照及使用執照上雖記載承造人為訴
                外人明記公司，惟此僅為政府對於營造業所為之行政管理措施，並
                非用以決定私人間承攬關係債務是否成立之要件。雖訴外人傑名公
                司未向主管機關為變更被告為承造人之報備，亦不影響被告與訴外
                人傑名公司間所成立之承攬契約之效力。被告既與訴外人傑名公司
                訂有承攬契約，並實際施作系爭「天之驕子」大樓工程，自為系爭
                大樓之承攬人，原告徒以系爭大樓之建築執照、使用執照及工程勘
                驗報告書之記載，即謂系爭大樓全為訴外人明記公司所建，顯無可
                採。
            ５、被告與訴外人慶豐銀行間就系爭「天之驕子」大樓所進行之另外二
                件訴訟，分別為訴外人曾達生所有門牌臺中市○○路○段四七四號
                十五樓（鈞院八十九年度訴字第一八四三號判決、臺灣高等法院臺
                中分院八十九年度上字第五三八號判決、最高法院九十二年度台上
                字第六二二號裁定），及訴外人陳于焄所有門牌臺中市○○路○段
                四六二號七樓（鈞院八十九年度訴字第三四三一號判決、臺灣高等
                法院臺中分院九十年度上字第三四六號判決），上開二案之事實審
                終審法院，亦均認定被告為系爭「天之驕子」大樓之承攬人。
      （二）被告所施作之工程係屬系爭「天之驕子」大樓之興建或重大修繕：
            １、證人即訴外人明記公司實際負責人林清利於前訴訟中到庭結證：「
                （系爭天之驕子大樓明記公司蓋建何部分？）蓋到第二十層樓，第
                二十一、二十二層樓是尹升公司（即被告）蓋的，‧‧‧我當初只
                做樑、柱、樓地板及電梯剪力牆等主結構，只是建物框架，至於門
                窗、隔間牆、外牆不是我做的。」，另證實：「二十層以下有關電
                梯、電梯間受力牆是我做的，格戶、外牆不是我做的‧‧‧結構體
                工程尚未達總工程百分之六十‧‧‧因只剩二層樓，陳近武說不要
                再變更營造廠名義，我沒有表示反對。」；「（九十年十一月十六
                日筆錄之電腦繪圖及照片有何意見？）電腦繪圖藍色及地板、柱子
                部分是我做的，牆不是我做的。照片沒錯。」有前訴訟九十一年四
                月二十六日及九十年十二月十四日準備程序筆錄可參。是訴外人明
                記公司僅施作系爭「天之驕子」二十層以下部分之樑、柱及樓版部
                分，至於大樓其他工程項目，包括大樓第二十一、二十二層之結構
                體，及後續之各項工程以至完工交屋為止，均由被告所接續完成，
                若無被告所為上開承攬工程之施作，系爭建物將無法辦理獨立之不
                動產所有權登記，亦無法出售他人，更無法供予原告辦理貸款及設
                定抵押權。是因被告所為承造行為系爭大樓始得完工存在，並大幅
                提昇其經濟價值而達交屋之程度，自屬系爭大樓之新建或重大修繕
                。
            ２、再按，就建築物區分所有權之客體而言，用以區隔各所有權客體間
                之牆壁，為各建築區分所有權客體具有構造上及使用上獨立性之必
　　　　　　　　要結構，更係該客體具物權獨立性而足為所有權客體之關鍵，是區
　　　　　　　　隔牆壁應屬區分所有建物之結構體。從而。如系爭該大樓於施作外
　　　　　　　　牆及區隔之牆壁前，至多為單一不動產所有權之客體，尚不足為複
　　　　　　　　數之區分所有權客體，於其上亦無法成立如系爭大樓完工後之各個
　　　　　　　　區分所有權，是被告所施作者為系爭「天之驕子」大樓之結構體，
　　　　　　　　實堪認定。修正前民法第五百一十三條之規定，係著重於承攬人工
　　　　　　　　作對於建築物價直之影響，而非承攬人工作時該建築物之狀態是否
　　　　　　　　已經完工，自不得以承攬人工作時該建築物之狀態屬尚未完工即否
　　　　　　　　定承攬人工作對於建築物價值之影響，進而排除修正前民法第五百
　　　　　　　　一十三條之適用；其次，修正前民法第五百一十三條所訂「承攬之
　　　　　　　　工作物為建築物」，應係承攬人就建築物為原始建築，而使該建築
　　　　　　　　物達不動產物權客體之程度而言，並不以該建築物之工程全部完成
　　　　　　　　為必要。若該建築物已達不動產物權客體之程度後，由他承攬人序
　　　　　　　　行完成該建築物其他部分之工作者，該承攬人所為者，即應屬建築
　　　　　　　　物之修繕。再者，修正前民法第五百一十三條所訂建築物之「重大
　　　　　　　　修繕」，應係承攬人就已完成結構體而足為不動產物權客體之建築
　　　　　　　　物，所為增加或保全價值而達重大程度之工作。其於全部興建完成
　　　　　　　　後因毀壞之修繕外，於建築物完成結構體而足為不動產物權客體程
　　　　　　　　度後，而全部興建完工前，所為使該建築物興建完成之工作亦應屬
　　　　　　　　修繕，而應受民法第五百十三條之保護。是承攬人對於建築物所為
　　　　　　　　之工作，不得以建築物係屬尚未完工之狀態，即謂承攬人所為之工
　　　　　　　　作非民法第五百一十三條所定之「修繕」。
  三、證據：提出臺灣臺中地方法院八十八年重訴字第三四四號和解筆錄及八十九年
      度訴字第一八四三號判決、臺灣高等法院臺中分院八十九年度上字第五三八號
      判決、最高法院九十二年度台上字第六二二號裁定、臺灣高等法院臺中分院九
      十年度上字第三四六號九十年十二月十四日準備程序筆錄、臺灣高等法院臺中
      分院八十九年度上字第五八三號判決、臺灣高等法院臺中分院九十年度上字第
      三四六號判決、工程承攬合約書、請款單及追加工程明細單、傑名公司之支票
      、被告開立之統一發票及營業人使用三聯式統一發票明細表（均為影本）等為
      證。
丙、法院依職權調閱本院九十年度執七字第八六一五號民事執行事件卷宗到院參辦。
    理      由
一、按債權人對於分配表所載各債權人之債權有不同意者，應於分配期日一日前，向
    執行法院提出書狀，聲明異議。異議未終結者，為異議之債權人或債務人，得向
    執行法院對反對陳述之債權人提起分配表異議之訴。強制執行法第三十九條第一
    項、四十一條第一項定有明文。查本院九十年度民執七字第八六一五號執行事件
    ，原告於該分配期日前具狀針對分配表聲明異議，因為被告所異議，而異議程序
    未終結，是原告對為反對陳述之被告提起分配表異議之訴，自屬有據，合先敘明
    。
二、本件原告主張：系爭建物所在之「天之驕子」大樓係由訴外人明記公司承攬施作
    ，被告並非系爭建物所在之「天之驕子」大樓之承攬人，對系爭建物本無法定抵
    押權可言，又被告縱有向訴外人傑名公司承攬系爭建物所在之「天之驕子」大樓
    部分工程之事實；然依其與訴外人傑名公司間之工程承攬合約書內容觀之，其承
    纜之項目僅為「天之驕子」大樓之公共設施及其中一小部分之裝修工程，並非「
    新建」，亦與修正前民法第五百一十三條所稱之「重大修繕」有間，被告亦無法
    定抵押權存在等語。被告則以：被告確有與訴外人傑名公司於八十三年三月間簽
    訂工程承攬合約，承攬訴外人傑名公司所興建坐落臺中市○○區○○段第一四二
    地號土地上，地上二十二層，地下三層鋼筋混凝土造集合住宅即臺中市政府八四
    中工使自第一四九七號使用執照案名「天之驕子」之大樓之新建或重大修繕。訴
    外人傑名公司尚欠被告工程款四千八百零三萬一千六百七十一元未付，是被告就
    坐落於系爭大樓之系爭建物於四千八百零三萬一千六百七十一元之範圍內，自有
    法定抵押權存在等語資為抗辯。
三、本件原告否認被告與訴外人傑名公司間就系爭建物所在之「天之驕子」大樓有承
    攬關係存在，並否認被告所為之承攬工作係屬系爭「天之驕子」大樓之興建或重
    大修繕。是本件所應審究者，乃為被告是否為系爭建物之承攬人？又其所承攬之
    工作是否為建築物之興建或重大修繕？
    （一）按承攬之工作為建築物之重大修繕者，承攬人就承攬關係所生之債權，對
          於其工作所附之定作人之不動產有抵押權，修正前民法第五百十三條定有
          明文。其立法理由，因承攬人之工作所為建築物之新建或重大修繕，承攬
          人於施工中提供勞務、建材等結合組成建築物或修繕建築物以增加其價值
          ，為此法律明定承攬人就工作所附之定作人不動產，享有法定抵押權，以
          保護其利益，此觀修正後民法第五百一十三條增列第四項規定，於工作物
          因修繕所增加之價值限度內，承攬人之法定抵押權更優先於成立在承攬前
          之抵押權益明。是修正前民法第五百一十三條之立法目的，在於保護將勞
          務、建材等結合興建建築物之承攬人，僅需承攬人之工作已達建築物之「
          重大」修繕程度，承攬人即對建築物享有法定抵押權，至於承攬人之工作
          係屬建築物之新建或修繕，即非所問，更不以建築法第九條第四款所指修
          建為限，此觀諸民法債編係於十八年十一月二十二日公布，而建築法在二
          十七年十二月二十六日公布即明，又建築法第九條雖明定所稱建造，係指
          左列行為：
          一  新建：為新建造之建築物或將原建築物全部拆除而重行建築者。
          二  增建：於原建築物增加其面積或高度者。但以過廊與原建築物連接者
                    ，應視為新建。
          三  改建：將建築物之一部分拆除，於原建築基地範圍內改造，而不增高
                    或擴大面積者。
          四  修建：建築物之基礎、樑柱、承重牆壁、樓地板、屋架或屋頂，其中
                    任何一種有過半之修理或變更者。
          此一定義僅限於「本法」即建築法之用語規定而已，係指凡有該法所明文
          之上開建造行為時，即須依建築法第二十四條規定申請建造執照後始得合
          法興建而已，而非就修正前民法第五百一十三條所定法定抵押權為定義至
          明。是有關法定抵押權之建築物重大修繕，並不以建築法上開第九條所指
          修建需達建築物之基礎、樑柱、承重牆壁、樓地板、屋架或屋頂，其中任
          何一種有過半之修理或變更之程度為必要，只需其修繕在客觀上達到重大
          之程度，即為已足。又民法債編施行前發生之債，除本施行法有特別規定
          外，不適用民法債編之規定；其在修正施行前發生者，除本施行法有特別
          規定外，亦不適用修正施行後之規定，民法債編施行法第一條定有明文。
          而本件被告所主張之承攬債權，係發生於民法債編施行前，施行法並無特
          別規定，自不適用修正後之規定。
    （二）次查，被告與訴外人傑名公司前於八十三年三月十日簽訂裝修工程承攬契
          約，承攬工作項目為訴外人傑名公司所興建坐落臺中市○○區○○段第一
          四二號地號土地上鋼筋混凝土造地上二十二層地下三層樓房一棟之「裝修
          工程」，當時有關系爭「天之驕子」大樓之結構體工程部分，則係由訴外
          人傑名公司另行發包予訴外人明記公司承攬，訴外人傑名公司嗣因欠被告
          工程款四千八百零三萬一千六百七十一元未付，被告乃對訴外人傑名公司
          為訴訟上請求，雙方並於本院八十八年度重訴字第三四四號言詞辯論程序
          中達成訴訟上和解，和解內容為訴外人傑名公司願給付被告四千八百零三
          萬一千六百七十一元及自八十八年四月一日起，至清償日止，按週年利率
          百分之五計算之利息等情，有被告所提出之工程承攬合約書、請款單、工
          程款協議書、本院八十八年度重訴字第三四四號和解筆錄、工程日報表、
          點工卡、購料及施工之發票、下包廠商請求給付工程款之信函各一份為證
          ，原告雖否認其真正，惟各該請款單、工程款協議書、工程日報表、點工
          卡、購料及施工之發票、下包廠商請求給付工程款之信函，內容詳實，復
          為訴外人傑名公司所不爭執，客觀上應認屬實。是其中有關確認法定抵押
          權存在之訴部分，雖不能以訴訟上之和解方式承認，然依被告所提出其與
          訴外人傑名公司間之工程承攬合約書內容觀之，該合約係簽訂於八十三年
          三月十日，再依卷附之樓版配筋勘驗合格紀錄表內容觀之，系爭「天之驕
          子」大樓當時之工程進度約僅施作至三至四樓之樓板結構體部分，足證訴
          外人傑名公司原係將系爭「天之驕子」大樓之興建工程區分為「結構體工
          程」及「裝修工程」二大部分，並交由訴外人明記公司及被告分別承攬。
          另依證人即訴外人明記公司實際負責人林清利於前訴訟審理中所證述：「
          我們（指明記公司）蓋到結構體部分，到十六、十七樓時，傑名公司付款
          就很慢，到二十層我混凝土灌完後，我有要求是否可以不要再作，我無法
          承受他們的付款方式。二十層以下有關樓梯電梯間受力牆是我做的，隔戶
          、外牆不是我做的，．．。因只剩二樓，陳近武（即訴外人傑名公司負責
          人）說不要再變更營造廠商名義，我沒有表示反對。」，「（系爭天之驕
          子大樓明記公司蓋建何部分？）蓋到第二十層樓，第二十一、二十二層樓
          是尹升公司蓋的，尹升公司沒有牌照，我有派人去監工，我當初只做樑、
          柱、樓地板及電梯剪力牆等主結構，只是建物框架，至於門窗、隔間牆、
          外牆不是我做的。」、「傑名公司在八十四年五、六月間還有付款，那是
          二十層樓以前的款項，有包括部分保留款以及延期開票的期款。」、「．
          ．我也有要求要換營造廠商，陳近武不肯，他說只剩二樓而已，我的人員
          到第二十二層樓結構體全部完成就撤場，．．」等語，是系爭「天之驕子
          」大樓二十層樓以下之結構體係訴外人明記公司實際承攬並施作，至於第
          二十一、二十二層樓之結構體則係訴外人明記公司派員監工而由被告負責
          施作，另後續之裝修工程亦由被告依其與訴外人傑名公司間之原承攬合約
          內容進行施作。是被告與訴外人傑名公司間就系爭「天之驕子」大樓確有
          承攬契約存在。
    （三）另查，建築執照及使用執造上記載之營造人為何人，嗣後如變更營造人有
          無向主管機關報備，僅為政府對營建業所為之行政管理措施，究非決定私
          人間承攬債權債務是否成立之要件，蓋私人間基於私法自治之精神，雙方
          就一方完成一定之工作他方給付報酬為意思表示合致，承攬契約即為成立
          、生效，是原告所據上開建築執照及使用執造上所記載之營造人仍為訴外
          人明記公司為由，而主張被告就系爭建物所在之「天之驕子」大樓之施作
          與訴外人傑名公司間並未有承攬關係存在一語，尚非可採。
    （四）繼查，訴外人明記公司雖曾承攬系爭「天之驕子」大樓之興建，惟該公司
          僅就系爭「天之驕子」大樓之結構體興建至第二十層樓，至第二十一層以
          上之結構體及後續之外牆與內部裝修工程，則為被告向訴外人傑名公司所
          承攬施作，二者為不同之承攬契約，並各自成立生效。而債之關係為特定
          人對特定人請求為特定行為之法律關係，其發生、行使、消滅與否，應就
          債務人與債權人間決之，與第三人無關，是被告與訴外人傑名公司間之承
          攬契約之成立效力如何？核與訴外人農民銀行是否知悉被告為承攬人無關
          ，亦與訴外人明記公司有無對訴外人農民銀行為法定抵押權拋棄之意思表
          示無涉。
    （五）原告雖另主張被告所施作之工程項目非為建築物之重大修繕等語。惟按，
          房屋之完工使用，除包括結構體（即樑、柱、樓版）之完成外，另需有其
          他內外裝修工程配合，始能正常使用，此於數人區分所有性質之大樓建築
          尤其明顯，訴外人傑名公司從事系爭「天之驕子」大樓之起造，自需完成
          原建築執照所設計之內容，並經主管機關勘查合格後，始能取得使用執照
          並據以辦理建物第一次所有權登記。如前所述，被告係於八十三年三月十
          日即與訴外人傑名公司簽訂工程承攬合約，原約定工程項目包含：「木作
          坪封板（游泳池）、機車位劃線、電梯車廂防護、浴缸砌磚、保固二年期
          間內負責交屋及維護，未發包項目（石材、二次工程）」，另所附之估價
          單記載之細目包括：「假設工程、泥作裝修工程、門窗工程、雜項工程、
          設備工程、景觀綠化工程」等項目，其中又以泥作裝修工程及門窗工程為
          其主要之部分。而上開泥作裝修工程之內容，主要包括全棟大樓之地坪粉
          光、水泥粉刷、止滑處理、舖地磚、內牆粉光、貼壁磚、木作天花板、外
          牆貼丁掛磚等項目，有工程承攬合約書及估價單影本在卷可參，加上被告
          所另施作之第二十一、二十二層樓結構體部分，則被告所承攬之系爭「天
          之驕子」大樓工程項目，合計有：１、未簽訂書面承攬契約而實際施作之
          系爭「天之驕子」大樓第二十一、二十二層樓結構體工程。及２、簽訂有
          書面承攬合約而施作系爭「天之驕子」大樓結構體以外之裝修工程。
    （六）本院九十年民執七字第八六五一號強制執行事件所執行之執行債務人鍾泰
          山所有坐落臺中市○○路○段四八二號十七樓系爭建物（建號二八一七）
          ，其第十七樓結構體粗坯雖非被告所施作，惟如無被告接續訴外人明記公
          司繼續施作第二十一、二十二層樓之結構體及後續之全棟大樓裝修工程，
          則系爭「天之驕子」大樓顯無法通過建築管理機關之勘驗而取得使用執照
          ，及由地政機關辦理各區分所有之所有權第一次登記，訴外人傑名公司亦
          無從將系爭建物之所有權辦理移轉登記與執行債務人鍾泰山所有。加以被
          告所施作工程包括捷力牆工程、砌磚工程、鋼筋工程、混凝土工程、模板
          工程等，此亦皆為建物結構體之工程細目，工程金額合計高達二千餘萬元
          ，且被告上開所為裝修工程項目乃係就系爭「天之驕子」大樓屋結構粗坯
          完成後所為之大樓全面性後續修繕工程，並非僅就系爭大樓之公共設施或
          小範圍之修繕，其承攬金額復高達一億六千六百三十八萬七千一百二十元
          ，足見執行債務人鍾泰山所有之系爭建物所在之「天之驕子」大樓，於訴
          外人明記公司完成部分結構粗坯後，如無被告所為之後續全面性裝修工程
          ，系爭建物顯無法正常使用而得由訴外人傑名公司移轉登記與執行債務人
          鍾泰山所有，況系爭建物之價值於裝修前後，亦有顯著之差異，客觀上應
          認被告所承攬之裝修工程，就系爭建物而言，亦已達重大修繕之程度。
    （七）末按，一建築物區分為數部分，而各得獨立為所有權之客體者，則各該獨
          立之區分建築物為獨立之不動產。因此承攬人工作之建築物倘可區分為數
          個獨立之不動產者，應就各該獨立之不動產因承攬關係所生之債權，分別
          發生民法第五百十三條所定之法定抵押權。又承攬人承建定作人所定作之
          房屋，為集合房屋大樓之全部，其本此承攬關係所生之報酬債權，依民法
          第八百七十五條所定：「為同一債權之擔保，於數不動產上設定抵押權，
          而又未限定各個不動產所負擔之金額者，抵押權人得就各個不動產賣得之
          價金，受債權全部或一部之清償」之同一法理，自得就此項報酬債權全部
          ，依民法第五百十三條規定，僅對受讓其中一區分所有物之該他人行使法
          定抵押權（最高法院七十九年度台上字第一四六一號、八十一年度台上字
          第一二二七號判決意旨參照）。系爭建物乃係上開「天之驕子」大樓區分
          所有之一部，而為獨立之所有權之客體，揆諸首開說明，被告對系爭建物
          自有法定抵押權存在，而可就承攬報酬之全部行使。再按，不動產所有人
          設定抵押權後，得將不動產物權讓與他人，但其抵押權不因此而受影響。
          本章抵押權之規定於法定抵押權準用之，民第八百六十七條、第八百八十
          三條分別定有明文。本件訴外人傑名公司為系爭建物之起造人，嗣雖移轉
          所有權與執行債務人鍾泰山所有，依前揭規定，被告所取得之法定抵押權
          自不受影響，得追及於系爭建物而存在。
四、基上所述，原告主張被告對訴外人傑名公司所興建坐落臺中市○○區○○段第一
    四二號地號土地上，鋼筋混凝土造二十二層樓房一棟（臺中市政府八四中工建使
    字第一四九七號使用執照，案名天之驕子）內訴外人鍾泰山所有之系爭第十七樓
    建物無法定抵押權存在，尚非有據，所請本院九十民執七字第八六一五號強制執
    行事件，於九十年二月三日所製作之分配表，就表一次序四被告所列入分配之法
    定抵押權債權原本肆仟肆佰肆拾萬零伍仟伍佰柒拾肆元應予剔除一節，為無理由
    ，應予駁回。
五、本件事證已臻明確，兩造其餘攻擊防禦方法與舉證，核與判決結果無影響，爰不
    逐一論述，附此敘明。
六、據上論結，原告之訴為有理由，依民事訴訟法第七十八條，判決如主文。
中      華      民      國    九十三    年      一      月    三十      日
                                臺灣臺中地方法院民事第三庭
~B法      官  林宗成
右為正本係照原本作成
如不服本判決，應於判決送達後二十日內，向本院提出上訴狀。
中      華      民      國    九十三    年      一      月    三十      日
~B法院書記官　魏宏銘
